臺灣高雄地方法院刑事判決
111年度金訴緝字第1號
公  訴  人  臺灣高雄地方檢察署檢察官
被      告  賴○○




指定辯護人  本院公設辯護人林易志  
上列被告因違反銀行法等案件，經檢察官提起公訴（107年度調
偵字第1325號），本院判決如下：
    主  文
賴○○犯銀行法第一百二十五條第一項前段之非法辦理國內外匯兌
業務罪，處有期徒刑壹年陸月，未扣案之犯罪所得新臺幣貳仟元
沒收之，於全部或一部不能沒收或不宜執行沒收時，追徵其價額
；又犯業務侵占罪，處有期徒刑柒月。應執行有期徒刑壹年柒月
。
    事  實
一、賴○○明知非銀行業者，除法律另有規定外，不得辦理國內外
    匯兌業務，且亦知悉將新臺幣兌換為人民幣儲值至他人之微
    信帳戶，屬匯兌業務之範疇，仍基於非法辦理國內外匯兌業
    務之集合犯意，自民國107年4月30日前之某日起，對外搜尋
    有新臺幣與人民幣匯兌業務需求之不特定人，並提供微信帳
    號（暱稱：「各大手機零件批發」）予有前開匯兌需求者供
    聯繫之用，而以此方式經營新臺幣與人民幣之匯兌業務，俟
    葉○○透過友人江○○取得賴○○之聯絡方式，並與賴○○聯繫並約
    定匯兌人民幣及彙算金額後，賴○○即接續指示葉○○為下列行
    為：
　㈠於107年4月30日19時，在位於高雄市新興區之「新崛江商圈
    」，由葉○○透過江○○轉交新臺幣20,000元與賴○○，再由賴○○
    利用其「微信帳戶（wei39022）」之電子支付功能，將等值
    之人民幣轉帳至葉○○之「微信帳戶（S0000000）」內，葉○○
    再據以支付其於淘寶網之人民幣購物款項。
　㈡另於107年5月7日21時20分許，匯款新臺幣67,500元至賴○○之
    中國信託商業銀行帳戶（帳號：0000000000000000），賴○○
    即將等值之人民幣，以上開同一微信帳戶之電子支付功能，
    轉帳至前揭葉○○之微信帳戶內（因賴○○之人民幣餘額不足，
    尚欠葉○○人民幣300元）。
二、後葉○○因欲再透過上揭方式與賴○○匯兌人民幣，遂於107年5
    月9日前某日20時38分，以微信與賴○○約定由葉○○匯款新臺
    幣100,000元至賴○○之前述同一銀行帳戶後，賴○○即將人民
    幣22,500元（包含上揭積欠之人民幣300元），以上開同一
    微信帳戶之電子支付功能，轉帳至前揭葉○○之微信帳戶內，
    惟賴○○於雙方合意後，竟利用其非法辦理國內外匯兌業務之
    便，萌生意圖為自己不法所有之業務侵占犯意，於葉○○依約
    匯款後，未如實以上開同一微信帳戶之電子支付功能，將人
    民幣22,500元轉帳至前揭葉○○之微信帳戶，反將葉○○匯入之
    新臺幣100,000元悉數侵吞入己。嗣葉○○因賴○○音訊全無，
    始驚覺有異並報警處理，而揭悉上情。
三、案經葉○○訴由高雄市政府警察局鼓山分局報告臺灣高雄地方
    檢察署檢察官偵查起訴。
    理  由
一、證據能力之判斷
　　按被告以外之人於審判外之言詞或書面陳述，除法律有規定
    者外，不得作為證據。又被告以外之人於審判外之陳述，雖
    不符合同法第159條之1至第159條之4之規定，但經當事人於
    審判程序同意作為證據，法院審酌該言詞陳述或書面陳述作
    成時之情況，認為適當者，亦得為證據，刑事訴訟法第159
    條第1項、第159條之5第1項分別定有明文。查，本判決下列
    所引用之被告賴○○以外之人於審判外之陳述，雖屬傳聞證據
    ，惟本件檢察官、被告及辯護人於本院審理時就證據能力部
    分均同意有證據能力（本院金訴緝字卷第197頁背面），本
    院審酌上開證據資料作成時之情況，尚無違法不當及證明力
    明顯過低之瑕疵，且與本案待證事實間具有相當關聯性，亦
    認為以之作為證據應屬適當，依刑事訴訟法第159條之5第1 
    項規定，認前揭證據均有證據能力。
二、認定犯罪事實所憑之證據及理由
　　上開犯罪事實，業據被告於偵查及本院審理中坦承不諱（偵
    二卷第49至53頁、本院金訴緝字卷第123頁、第197頁），核
    與證人葉○○於警詢及偵查、證人江○○於偵訊時之證述相符（
    警卷第5至7頁、偵一卷第17至19頁、偵二卷第20至22頁、第
    33至34頁、第137至138頁、第143至145頁、第175至177頁）
    ，並有證人葉○○與被告（暱稱：「各大手機零件批發」）間
    之微信對話紀錄翻拍照片、被告之中國信託商業銀行帳戶（
    帳號：0000000000000000）存款交易明細列印資料等證據在
    卷可憑（警卷第27至30頁、偵二卷第83至84-1頁），足認被
    告上開任意性之自白核與事實相符，堪予採信。從而，本案
    事證已臻明確，被告犯行洵堪認定，應予依法論科。 
三、論罪科刑
　㈠按銀行法第29條第1 項所稱「匯兌業務」，係指行為人不經
    由現金之輸送，而藉與在他地之分支機構或特定人間之資金
    清算，經常為其客戶辦理異地間款項之收付，以清理客戶與
    第三人間債權債務關係或完成資金轉移之行為，而「國內外
    匯兌」則係謂銀行利用與國內異地或國際間同業相互劃撥款
    項之方式，如電匯、信匯、票匯等，以便利顧客國內異地或
    國際間交付款項之行為，代替現金輸送，了結國際間財政上
    、金融上及商務上所發生之債權債務，收取匯費，並可得無
    息資金運用之一種銀行業務而言，是凡從事異地間寄款、領
    款之行為，無論是否賺有匯差，亦不論於國內或國外為此行
    為，均符合銀行法該條項「匯兌業務」之規定。再者，資金
    、款項皆得為匯兌業務之客體，本無法定貨幣或外國貨幣等
    之限制，是人民幣雖非我中華民國所承認之法定貨幣，但卻
    為中國大陸地區內部所定之具流通性貨幣，則人民幣係屬資
    金、款項，亦迨無疑（最高法院95年度台上字第5910號判決
    意旨參照）。被告既係以其在微信開設之帳號，作為資金移
    轉之工具，而接受證人葉○○之委託，將匯入之新臺幣按匯率
    折算後，匯入證人葉○○指定之微信帳戶，揆諸前開說明，被
    告所從事者，顯係匯兌業務無訛。
　㈡次按刑法上所謂業務，係以事實上執行業務者為標準，即指
    以反覆同種類之行為為目的之社會的活動而言﹔執行此項業
    務，縱令欠缺形式上之條件，但仍無礙於業務之性質（最高
    法院43年台上字第826號判例意旨參照）。查被告已辦理匯
    兌約莫新臺幣數十萬元，此業據被告自承在卷（見偵二卷第
    53頁），足徵被告係事實上乃反覆執行新臺幣與人民幣匯兌
    業務之人，縱被告形式外觀上並非銀行，而不具辦理匯兌業
    務之資格，依前揭說明，核與刑法上所謂業務之概念不悖，
    本件被告辦理匯兌自屬從事業務之人無訛。
　㈢是核被告如事實欄之㈠、㈡各次為證人葉○○兌換人民幣所為，
    係違反銀行法第29條第1項非銀行不得經營辦理國內外匯兌
    業務之規定，應依同法第125條第1項前段之規定處罰；核被
    告如事實欄所為，則係犯刑法第336條第2項之業務侵占罪
    。另按刑事法若干犯罪行為態樣，本質上原具有反覆、延續
    實行之特徵，立法時既予特別歸類，定為犯罪構成要件之行
    為要素，則行為人基於概括犯意，在密切接近之一定時、地
    持續實行之複次行為，倘依社會通念，於客觀上認為符合一
    個反覆、延續性之行為觀念者，於刑法評價上，即應僅成立
    一罪，學理上所稱「集合犯」之職業性、營業性或收集性等
    具有重複特質之犯罪均屬之，例如經營、從事業務、收集、
    販賣、製造、散布等行為概念者是。查銀行法第29條第1 項
    係以辦理國內外匯兌業務為要件，自屬營業犯性質，以同種
    類之行為為目的之集合體或個人，具有多次性、持續性與集
    合性之內涵，核其性質應屬於集合犯中之營業犯類型，為實
    質上一罪，故被告匯兌如事實欄之㈠、㈡所示各筆款項，應
    論以包括一罪之集合犯，併此敘明。加以，被告所犯上開2
    罪間，犯意各別，行為互殊，應予分論併罰。
　㈣本件應依刑法第59條酌減其刑
    又按犯罪之情狀顯可憫恕，認科以最低度刑仍嫌過重者，得
    酌量減輕其刑，刑法第59條定有明文。本件被告所犯銀行法
    第125條第1項前段之罪，其法定刑為「3年以上10年以下有
    期徒刑，得併科新臺幣1000萬元以上2億元以下罰金」，罪
    刑甚為嚴峻。而考諸銀行法第125條第1項之立法意旨，主要
    係因地下投資公司或類似組織以高額利潤非法吸收民間游資
    ，業務發展往往極為迅速，吸金規模驚人，一旦經營者週轉
    不靈或惡性倒閉，將造成投資大眾之利益遭受重大損害，故
    乃加重處罰以抑制並嚴懲地下投資公司之違法吸金行為。至
    於辦理國內外匯兌業務，雖同為該條所規範，但非銀行辦理
    國內外匯兌者，雖違反政府匯兌管制，影響政府對於進出國
    資金之管制，惟如無匯兌詐欺或其他非法情事，尚不致對於
    社會大眾之個人財產及社會安定造成重大衝擊，故其不法內
    涵、侵害法益之嚴重性，與從事地下投資公司或類似違法組
    織，尚有不同。本件被告從事人民幣與新臺幣之匯兌業務，
    經手之匯兌總額約莫新臺幣數十萬元，此業據被告自承在卷
    （見偵二卷第53頁），並非甚鉅，且依卷內事證可知其往來
    匯兌業務之人數有限，惡性尚非重大；再參以其自匯兌業務
    中所賺取之實際犯罪所得僅新臺幣2,000元（詳後述），金
    額甚低，犯罪後復自白犯行，態度良好，即使量處法定最低
    刑度3年，仍嫌過重，難謂符合罪刑相當性及比例原則，客
    觀上足以引起一般同情，堪予憫恕，就被告違反銀行法部分
    ，爰依刑法第59條之規定予以酌減其刑。
　㈤爰以行為人之責任為基礎，審酌被告為貪圖個人私利，明知
    匯兌業務涉及國家金融政策與外匯管理，並非單純之代收轉
    付，且此種業務必須以一定之財力及信用作為經營基礎，方
    足以保障交易安全，故國家制訂有銀行法，將匯兌業務列為
    原則上僅限銀行經營之特許業務，被告無視政府對於匯兌管
    制之禁令，非法辦理地下匯兌業務，影響政府對於資金之管
    制，又利用其辦理非法匯兌業務之便，侵吞證人葉○○匯入之
    款項，其行為固應予相當程度之非難。惟隨國際間網路購物
    交易日益頻繁，匯兌需求日益提昇，受限於部分國家購物網
    站支付工具之限制，及民間節省銀行手續費之需求，被告遂
    為本案如事實欄所示匯兌犯行，且匯兌金額非鉅，危害我
    國金融秩序尚非嚴重，是其主、客觀不法之惡性並未達重大
    之程度。再參以被告犯罪後始終坦承犯行，尚能坦然面對刑
    事責任之意，態度尚可，兼衡被告於本件行為時未滿24歲，
    又曾因公共危險案件，經臺灣屏東地方法院以106年度交簡
    字第1698號判決處有期徒刑2月確定，於107年2月5日執行完
    畢，有臺灣高等法院被告前案紀錄表1份在卷可參，及被告
    於本院審理中自述之智識程度、生活狀況經濟條件等一切情
    狀（本院金訴緝字卷第203頁），爰分別量處如主文所示之
    刑。
　㈥定應執行刑
　⒈又按行為人所犯數罪，應予併合處罰而定其應執行刑時，因
    數罪併罰旨在綜合斟酌行為人所為犯罪行為之不法內涵與罪
    責程度，及對犯罪行為人施以刑法矯正之必要與妥當性，由
    法院依法於宣告罪刑之際，於法律限度內，決定行為人所犯
    數罪之整體國家具體刑罰權範疇，以符罪刑相當性之要求。
    從而，法院定其應執行之刑期時，應再次對行為人之罪責要
    素重為檢視，並慎重考量其潛在性之人格特質，及與刑罰手
    段加諸其身之刑事政策妥為裁量。
  ⒉本院審酌被告所犯前開2罪，依犯罪行為之時序觀之，均係於
    107年4月30日至107年5月9日間所為，犯罪時間歷時約莫10
    日，可知犯罪時間接近，又其雖已與證人葉○○調解成立，惟
    有餘款未履行（此觀之卷付調解筆錄、本院辦理刑事案件電
    話紀錄查詢表各1份自明，見偵二卷第39頁及背面、本院金
    訴緝字卷第149頁），以及被告取得之不法利益多寡等不法
    內涵。因此，考量刑罰手段相當性原則，並綜合上開各顯在
    性之客觀情狀判斷，並參酌本件被告前揭整體犯罪情節，定
    其應執行刑如主文後段所示。　
四、沒收
　㈠事實欄之㈠、㈡部分　
　　按犯本法之罪，犯罪所得屬犯罪行為人或其以外之自然人、
    法人或非法人團體因刑法第38條之1第2項所列情形取得者，
    除應發還被害人或得請求損害賠償之人外，沒收之，銀行法
    第136條之1定有明文。而犯罪所得之認定顯有困難時，得以
    估算認定之，刑法第38條之2第1項前段亦有明文。又匯兌業
    務之性質著重於提供匯款人與受款人間異地支付款項需求之
    資金往來服務，具支付工具功能。依商業實務運作，雙方給
    付匯兌款項為雙務契約，多於同時或短期內履行給付匯兌款
    項之義務。非法辦理國內外匯兌業務之犯罪模式，通常是由
    行為人以提供較銀行牌價優惠之匯率對外招攬客戶，利用匯
    款、收款兩端之銀行帳戶，直接進行不同貨幣之匯率結算，
    行為人則從中賺取匯率差額、管理費、手續費或其他名目之
    報酬等。於此情形下，匯款人僅藉由匯兌業者於異地進行付
    款，匯兌業者經手之款項，僅有短暫支配之事實，不論多寡
    ，均經由一收一付而結清，匯款人並無將該匯款交付匯兌業
    者從事資本利得或財務操作以投資獲利之意，除非匯兌業者
    陷於支付不能而無法履約，其通常並未取得該匯付款項之事
    實上處分權。遑論經由一收一付結清後，該匯付款項之實際
    支配者係約定匯付之第三人，更見匯兌業者並未取得該匯付
    款項之事實上處分地位。從而，匯兌業者所收取之匯付款項
    ，自非銀行法第136條之1所稱應沒收之「犯罪所得」，此處
    所稱犯罪所得乃係匯兌業者實際收取之匯率差額、管理費、
    手續費或其他名目之報酬等不法利得。查，本件被告辦理非
    法匯兌業務，各次之不法所得均為新臺幣1000元，業據被告
    於本院審理中供證明確在卷（本院金訴緝字卷第201頁），
    是本件被告如事實欄㈠、㈡所示非法經營匯兌業務之犯罪所
    得應為新臺幣2,000元，又被告尚未將該等犯罪所得繳交國
    庫，是應依銀行法第136條之1規定，於被告違反銀行法罪刑
    項下，宣告沒收之，並依刑法第38條之1第3項之規定，諭知
    於全部或一部不能沒收或不宜執行沒收時，追徵其價額。
  ㈡事實欄部分
　　另按，刑法第38條之2第2項規定：「宣告前二條之沒收或追
    徵，有過苛之虞、欠缺刑法上之重要性、犯罪所得價值低微
    ，或為維持受宣告人生活條件之必要者，得不宣告或酌減之
    」。查，被告為本件如事實欄所示犯行之不法所得，固為
    新臺幣10,000元，本應依刑法第38條之1第1項前段、第3項
    規定，諭知沒收其犯罪所得，並諭知於全部或一部不能沒收
    或不宜執行沒收時，追徵其價額，惟考量本件被告業與證人
    葉○○調解成立，並由被告依調解條件賠付相當款項，雖尚有
    餘款未履行，已如前述，然證人葉○○持該調解筆錄即可作為
    民事之強制執行名義以實現債權，是該調解筆錄已足以保障
    證人葉○○，並達澈底剝奪被告犯罪所得之立法目的，是本件
    被告此部分所獲不法利得，倘再予以宣告沒收犯罪所得，實
    有過苛之虞，爰依刑法第38條之2第2項規定，不予宣告沒收
    其此部分之犯罪所得。
據上論斷，應依刑事訴訟法第299條第1項前段，銀行法第29條第
1項、第125條第1項前段、第136條之1，刑法第11條、第336條第
2項、第59條、第38條之1第3項、第51條第5款，刑法施行法第1
條之1，判決如主文。
本案經檢察官廖偉程提起公訴，檢察官張靜怡到庭執行職務。
中　　華　　民　　國　　111 　年　　6 　　月　　30　　日
              刑事第十二庭審判長法　官    蔡書瑜
　　　　　　　　　
　　　　　　　　　              法  官    蔡有亮
　　　　　　　　　
                                法  官　　李承曄　　　　　　　
以上正本證明與原本無異。
如不服本判決應於收受判決後20日內向本院提出上訴書狀，並應
敘述具體理由。其未敘述上訴理由者，應於上訴期間屆滿後20日
內向本院補提理由書(均須按他造當事人之人數附繕本)「切勿逕
送上級法院」。
中　　華　　民　　國　　111 　年　　6 　　月　　30　　日
                                書記官  陳美月
附錄本判決論罪科刑法條全文：
銀行法第29條
除法律另有規定者外，非銀行不得經營收受存款、受託經理信託
資金、公眾財產或辦理國內外匯兌業務。
違反前項規定者，由主管機關或目的事業主管機關會同司法警察
機關取締，並移送法辦；如屬法人組織，其負責人對有關債務，
應負連帶清償責任。
執行前項任務時，得依法搜索扣押被取締者之會計帳簿及文件，
並得拆除其標誌等設施或為其他必要之處置。
銀行法第125條
違反第二十九條第一項規定者，處三年以上十年以下有期徒刑，
得併科新臺幣一千萬元以上二億元以下罰金。其因犯罪獲取之財
物或財產上利益達新臺幣一億元以上者，處七年以上有期徒刑，
得併科新臺幣二千五百萬元以上五億元以下罰金。
經營金融機構間資金移轉帳務清算之金融資訊服務事業，未經主
管機關許可，而擅自營業者，依前項規定處罰。
法人犯前二項之罪者，處罰其行為負責人。
刑法第336條
對於公務上或因公益所持有之物，犯前條第一項之罪者，處一年
以上七年以下有期徒刑，得併科十五萬元以下罰金。
對於業務上所持有之物，犯前條第一項之罪者，處六月以上五年
以下有期徒刑，得併科九萬元以下罰金。
前二項之未遂犯罰之。